【裁判字號】    98,重上,84
【裁判日期】    990914
【裁判案由】    返還施工勵金
【裁判全文】
臺灣高等法院臺南分院民事判決  98年度重上字第84號
上  訴  人  甲○○
訴訟代理人  洪玉崑律師
            李汶哲律師
            王進勝律師
            黃淑芬律師
複  代理人  陶德斌律師
被  上訴人  臺灣電力股份有限公司
法定代理人  丙○○
訴訟代理人  嚴庚辰律師
上列當事人間請求返還施工獎勵金事件，上訴人對於中華民國98
年8月31日臺灣雲林地方法院第一審判決（98年度重訴字第20號
），提起上訴，本院於98年8月31日言詞辯論終結，判決如下：
    主      文
上訴駁回。
第二審訴訟費用由上訴人負擔。
    事實及理由
一、被上訴人主張：伊為公眾用電所需，計畫興建臺西—六輕16
    1KV線高壓輸變電線路，其中塔座編號第42號電塔，預定興
    建在上訴人與他人共有之雲林縣麥寮鄉○○段第671、672
    、673號土地上，兩造於民國（下同）85年7月間達成協議，
    由伊給付施工獎勵金新台幣（下同）9,567,333元（下稱系
    爭獎勵金）予上訴人，並報准徵收系爭土地後，另由縣市政
    府發給系爭土地徵收補償費予上訴人，上訴人則提供系爭土
    地其應有部分供伊施工興建上開鐵塔，伊已依上開協議，於
    85年9月23日如數給付系爭獎勵金予上訴人，嗣因前開輸變
    電線路行經路線之地主，對該輸變電線路之興建迭有意見並
    發起抗爭，伊不得已乃變更設計，以致原預定使用系爭土地
    ，因變更路徑而不再使用，依據上訴人於收受系爭獎勵金同
    日簽立之切結書（以下簡稱第二份切結書）第3點之約定，
    上訴人於因故變更設計而未予使用土地時，同意將系爭獎勵
    金無條件一次返還，伊多次請求上訴人返還該獎勵金，上訴
    人均置之不理，爰依契約之法律關係，請求上訴人如數返還
    ，並加給自起訴狀繕本送達翌日起至清償日止，按年息5%計
    算之法定遲延利息（原審為被上訴人全部勝訴之判決，上訴
    人不服提起上訴，聲明求為判決：原判決廢棄，被上訴人在
    第一審之訴及其假執行之聲請均駁回，被上訴人則聲明求為
    判決：上訴駁回）。
二、上訴人則以：被上訴人固於85年9月23日如數給付系爭獎勵
    金予伊，伊亦於當日親自簽署如原審卷第38頁所示之切結書
    （以下簡稱第一份切結書），交被上訴人收執，然第二份切
    結書上伊之印文，並非伊所蓋印，伊對該切結書之內容，完
    全不瞭解，遑論與被上訴人就該內容有任何協議存在，難認
    伊已同意將切結書所載條款列為契約內容；又第二份切結書
    第3點所載「因故變更設計而未予使用者」等語，應解為限
    於徵收完畢前，因可歸責於上訴人之事由，致未使用系爭土
    地，否則，即有民法第247條之1第2款「加重他方當事人之
    責任者」、第4款「其他於他方當事人有重大不利益者」之
    情事，對於上訴人顯失公平，依民法第247條之1規定，應屬
    無效；另施工獎勵金應係被上訴人在完成徵收前，先行施工
    之對價，故當伊將系爭土地交予被上訴人使用，迄至完成徵
    收時，伊即已履行完畢其所應履行之義務，縱使事後輸變電
    線路因故變更設計，伊應無返還系爭施工獎勵金之義務等語
    。
三、下列事實為兩造所不爭，並有輸變電工程用地協議紀錄、收
    據、切結書、臺灣電力公司函文、調解不成立證明書、雲林
    縣政府函文、征收土地配合施工獎勵金清冊、補償費聯單、
    土地登記簿、不動產協議價購契約書、協議書、土地登記謄
    本在卷可參，應堪信為真實：
  （一）被上訴人原計畫興建臺西—六輕161KV線高壓輸變電線
        路，其中塔座編號第42號電塔，預定興建在上訴人與他
        人所共有系爭土地上，兩造乃達成協議，由被上訴人給
        付系爭獎勵金9,567,333元予上訴人，並於報准徵收系
        爭土地後，另由縣市政府發給系爭土地徵收補償費予上
        訴人，上訴人則提供系爭土地供被上訴人施工興建上開
        鐵塔，被上訴人已依上開協議，於85年9月23日如數給
        付上開施工獎勵金予上訴人，並由上訴人於同日出具領
        取施工獎勵金之收據，並親自簽署如原審卷第38頁所示
        之第一份切結書，交予被上訴人收執。
  （二）被上訴人所提出如原審卷第14頁所示之第二份切結書，
        其上具切結人「甲○○」三字，是訴外人乙○○所填寫
        ，其上「甲○○」之印文，係由甲○○提供自己的印章
        交給乙○○蓋印在其上。
  （三）被上訴人已於87年3月21日因徵收，取得系爭土地，並
        辦理所有權移轉登記完畢。
  （四）由於前開輸變電線路行經路線之地主，對該輸變電線路
        之興建迭有意見並發起抗爭，被上訴人乃變更路徑，不
        再計畫使用系爭土地，雲林縣政府並於90年9月13日公
        告撤銷徵收系爭土地，並要求原所有人繳回已領取之徵
        收款項。因上訴人至今仍未繳回徵收款，上開經徵收之
        系爭土地，目前仍登記在被上訴人名下。
  （五）被上訴人於88年5月6日，以輸南地二字第8805-1955Y號
        函，請求上訴人返還系爭獎勵金，雙方就返還系爭獎勵
        金之爭執，曾於92年8月20日經雲林縣麥寮鄉調解委員
        會調解不成立。
四、本件兩造所爭執者厥為：(一)兩造就系爭第二份切結書之內容
    ，有無達成合意？(二)該切結書之約定，有無民法第247條之1
    第2款「加重他方當事人之責任」或第4款「其他於他方當事
    人有重大不利益」等事由而無效？(三)該切結書第3點所載「
    因故變更設計而未予使用者」等語，是否應限於完成徵收前
    ？並限於可歸責於上訴人之事由？茲分述如下：
  （一）兩造就系爭第二份切結書之內容，有無達成合意？
       1、系爭第二份切結書第三點，係明白記載：「塔基實際
          使用面積，以地政機關分割為準，面積如增加應由台
          電公司按原議價格計補，如減少使用面積或因故變更
          設計而未予使用者，本人願依照台電公司所訂期限無
          條件返還獎勵金」等語，有該切結書在卷可參（見原
          審卷14頁），而該切結書內上訴人「甲○○」之印文
          ，係由上訴人提供印章交由台電公司承辦人乙○○蓋
          印在其上，亦為兩造所不爭（見兩造不爭執事項(二)）
          ，是衡諸一般生活經驗，苟非上訴人對該切結書所載
          內容已有瞭解並表示同意，豈會任意交付自己的印章
          予台電公司之員工蓋印在其上？上訴人辯稱：伊對第
          二份切結書之內容，完全不瞭解云云，與日常交易經
          驗有違，已難採信。
       2、有關上訴人提供自己印章交由乙○○蓋印在該切結書
          之經過，證人乙○○於原審證稱：「（問：為何要幫
          被告於立切結書人那裡簽他的名字？）是我們提供切
          結書由出納發錢，怕出納混亂，所以我們在切結書上
          寫上應該由誰去領」、「（問：此張切結書是否還需
          要被告簽名？）其實簽名或蓋印章都可以」、「（問
          ：事實上於處理過程中是否需要給當事人簽？）公司
          沒有這樣強制規定，大部分都只是蓋章」、「（問：
          你不是說蓋章就跟簽名一樣了，為何還要他簽名？）
          他當時也有跟我拿這張切結書，他有要求這張要影印
          給他」、「（問：此份切結書有無給甲○○看？）發
          錢時一定會把這些文件攤給他看，領錢時都會給他看
          」、「（問：此份切結書的內容有提到，如果是變更
          設計沒有使用，他要返還獎勵金，你當時有跟被告說
          嗎？）太久了我忘了，我們會把這些文件給業主看，
          不識字的話我們會讀給他聽，識字的話我們會請他看
          ，他沒有表明他不識字」等語（見原審卷84頁正反面
          ），於本院則證稱：「（問：為何同樣85年9月23日
          ，你所拿出來的收據，有給甲○○簽字，你所拿出來
          的切結書，卻沒有甲○○的簽字？）當天要簽的文件
          很多，為何這張切結書，甲○○沒有簽名，我忘了」
          、「（問：依據原審卷14頁，該切結書上記載有土地
          如果變更設計未予使用，應無條件返還獎勵金，你為
          何說談論徵收土地時，完全沒有提到這件事情？）我
          們在談論的過程中完全沒有談到這件事情，但是，我
          們發錢時，確實有把切結書拿給甲○○看」等語（見
          本院卷151～152頁）。是由證人上開證述可知，85年
          9月23日簽約當時，相關文件不少，證人乙○○必須
          逐一核對填寫上訴人身分資料俾利領款，自有待於上
          訴人提出相關資料以便證人乙○○核對並抄寫，再參
          以系爭第二份切結書之內容尚非繁瑣冗長，堪信上訴
          人於交付自己印章予乙○○蓋印之前，應有足夠的時
          間與機會閱讀並瞭解該切結書所載文意，更何況上訴
          人既已要求影印該切結書留存，豈有可能不知該切結
          書記載有上開內容？上訴人苟非已明瞭該切結書所載
          內容並表示同意，又怎會任意交付自己的印章予台電
          公司同仁蓋印在其上？被上訴人主張：上訴人就系爭
          第二份切結書之內容，確已瞭解，兩造並已達成合意
          等情，應堪採信。
  （二）系爭第二份切結書之約定，有無民法第247條之1第2款
        「加重他方當事人之責任」或第4款「其他於他方當事
        人有重大不利益」等事由而無效？
       1、按依照當事人一方預定用於同類契約之條款而訂定之
          契約，為加重他方當事人責任之約定，按其情形顯失
          公平者，該部分約定無效，固為民法第247條之1第2
          款所明定。惟88年4月21日民法債編增訂該條規定之
          立法理由，乃鑑於我國國情及工商發展之現況，經濟
          上強者所預定之契約條款，他方每無磋商變更之餘地
          ，為使社會大眾普遍知法、守法，防止契約自由之濫
          用及維護交易之公平，而列舉4款有關他方當事人利
          害之約定，而為原則上之規定，明定「附合契約」之
          意義，及各款約定按其情形顯失公平時，其約定為無
          效，是該條第2款所謂「加重他方當事人之責任」，
          應係指一方預定之契約條款，為他方所不及知或無磋
          商變更之餘地而言，而所稱「按其情形顯失公平者」
          ，則係指依契約本質所生之主要權利義務，或按法律
          規定加以綜合判斷有顯失公平之情形而言（最高法院
          91年度台上字第2336號判決、94年度台上字第2340號
          判決參照）。又所謂定型化契約應受衡平原則限制，
          係指締約之一方之契約條款已預先擬定，他方僅能依
          該條款訂立契約，否則，即受不締約之不利益，始應
          適用衡平原則之法理，以排除不公平之「單方利益條
          款」，避免居於經濟弱勢之一方無締約之可能，而忍
          受不締約之不利益，是縱他方接受該條款而締約，亦
          應認違反衡平原則而無效，俾符平等互惠原則（最高
          法院93年度台上字第710號判決、96年度台上字第124
          6號判決參照）。
       2、上訴人於上開時地簽約之際，對於系爭第二份切結書
          第三點，約定因故變更設計而未予使用者，其願依照
          台電公司所訂期限無條件返還獎勵金一節，既然確有
          瞭解，兩造並已就此達成合意，上訴人乃將自己印章
          交付乙○○，由其在系爭第二份切結書上蓋印，已如
          前述，則該切結書所載上開條款，自無「為上訴人所
          不及知或無磋商變更之餘地」之情事甚明。更何況上
          訴人本得自由決定是否同意該條款而與被上訴人簽約
          ，其亦顯非經濟弱勢之一方，自無「居於經濟弱勢之
          一方無締約之可能，而忍受不締約之不利益」之情形
          。而事實上，兩造曾事先協商，達成以每坪3萬元之
          價格購買系爭土地，故除雲林縣政府徵收系爭土地所
          支付之徵收補償金外，加上系爭獎勵金，已符合上訴
          人所要求之每坪3萬元之條件，是系爭獎勵金性質上
          屬於買賣價金之一部分（詳見下段所述），則於契約
          因故解除時，約定返還，核屬一般交易常情。依上說
          明，自難認系爭第二份切結書第三點之約定，有民法
          第247條之1第2款「加重他方當事人責任」之事由而
          無效。
       3、上訴人雖又主張：系爭第二份切結書第三點約定之內
          容，有民法第247條之1第4款「其他於他方當事人有
          重大不利益」之事由，應屬無效云云。惟查，本件被
          上訴人給付之施工獎勵金高達每平方公尺8,092元，
          此為兩造所不爭，並有兩造協議記錄可參（見原審卷
          12頁），以目前系爭土地公告現值每平方公尺僅有1,
          800元（見原審卷39～50頁之土地登記謄本）觀之，
          足見被上訴人所發給之施工獎勵金確屬優厚。該施工
          獎勵金之給付條件既然如此優厚，其性質相當於系爭
          土地買賣價金之一部（詳如下段所述），倘於「因故
          變更設計而未予使用」之情形下，並未約定被上訴人
          可以收回，對於被上訴人反將形成不公，是上開約款
          約定在「因故變更設計而未予使用」之情形下，被上
          訴人可向上訴人請求返還已給付之施工獎勵金，核屬
          一般契約解除後之回復原狀而已，自難認為對上訴人
          有重大不利益之情事，上訴人此部分之主張，亦非可
          採。
       4、綜上，系爭第二份切結書之約定內容，尚難認有民法
          第247條之1第2款「加重他方當事人之責任」或第4款
          「其他於他方當事人有重大不利益」等事由而無效。
  （三）該切結書第3點所載「因故變更設計而未予使用者」等
        語，是否應限於完成徵收前？並限於可歸責於上訴人之
        事由？
       1、上訴人雖又辯稱：施工獎勵金乃被上訴人於完成徵收
          前，先行施工之對價，故當伊將系爭土地交予被上訴
          人使用，迄至完成徵收時，伊即已履行完畢其所應履
          行之義務，縱使事後輸變電線路因故變更設計，伊應
          無返還系爭施工獎勵金之義務云云。惟查：兩造協商
          價購系爭土地之過程中，確有談妥價購款項係由「徵
          收補償金」及「先行施工獎勵金」共同構成，且至少
          需價購3000坪以上，每坪價款不得低於3萬元，因「
          徵收補償金」未達每坪3萬元，所以必須加上「先行
          施工獎勵金」，才可到達每坪3萬元之約定條件等情
          ，迭據證人乙○○證述在卷（見原審卷82～83頁、本
          院卷151頁反面），核與上訴人主張兩造協商條件係
          以每坪3萬元價購系爭土地等情完全相符（見原審卷
          70頁反面），應堪信為真實。由此觀之，兩造既係以
          「土地徵收補償金」與「先行施工獎勵金」共同構成
          購買系爭土地之代價，則上開先行施工獎勵金，自不
          得認係土地完成徵收前，先行施工之對價，上訴人此
          部分所辯，即非可採。
       2、系爭第二份切結書第三點之約定內容，尚難認有民法
          第247條之1第2款「加重他方當事人之責任」或第4款
          「其他於他方當事人有重大不利益」等事由以致無效
          之情形，已如前述。又上開約定內容，係明白記載：
          「塔基實際使用面積，以地政機關分割為準，面積如
          增加應由台電公司按原議價格計補，如減少使用面積
          或因故變更設計而未予使用者，本人願依照台電公司
          所訂期限無條件返還獎勵金」等語，並未約定其因故
          變更設計而未予使用，須限於可歸責於上訴人之事由
          ，亦有該切結書在卷可參（見原審卷14頁）。則上訴
          人辯稱：上開切結書第3點所載「因故變更設計而未
          予使用」等語，應限於可歸責於上訴人之事由，否則
          ，即有違反民法第247條之1規定之情事云云，自無足
          採。
五、按民法第254條之規定，僅為法律所認解除權之一種，並非
    禁止契約當事人間另有保留解除權之特別約定（最高法院46
    年台上字第1685號判例要旨參照）。又契約解除時，由他方
    所受領之給付物，應返還之，民法第259條第1款定有明文。
    被上訴人確已依約支付先行施工獎勵金9,567,333元予上訴
    人，兩造所簽系爭第二份切結書第3點並已明白約定：塔基
    實際使用面積，如因故變更設計而未予使用，上訴人願依照
    被上訴人所訂期限無條件返還獎勵金等語，被上訴人又係因
    民眾抗爭等不可抗力因素，始變更設置電塔計畫，以致系爭
    用地全部未予使用，此有被上訴人所提中國時報87年7月28
    、29日第20版新聞剪報、被上訴人所屬輸變電工程處南區施
    工處88年5月6日輸南地二字第8805-1955Y號函附卷可稽（見
    原審卷第15～17頁），且為上訴人所不爭，堪認兩造所約定
    之解約事由確已發生，則被上訴人依據兩造上開保留解除權
    之特別約定解除契約，請求上訴人返還系爭獎勵金9,567,33
    3元，並加給自起訴狀繕本送達翌日即98年5月15日起至清償
    日止，按週年利率5%計算之法定遲延利息，即屬有理由，應
    予准許。原審因而為被上訴人勝訴之判決，並依兩造之聲明
    ，分別酌定相當之擔保金額後，併予宣告假執行或免為假執
    行，經核並無不合。上訴意旨指摘原判決不當，求予廢棄改
    判，為無理由，應予駁回其上訴。
六、本件事證已臻明確，兩造其餘主張及攻擊或防禦方法並所提
    舉證資料，經本院斟酌後，認均不生影響本院所為上開論斷
    ，自無再予逐一審論之必要，併此敘明。
七、據上論結，本件上訴為無理由，依民事訴訟法第449條第1項
    及第78條，判決如主文。
中    華    民    國    99    年    9     月    14    日
                  民事第四庭    審判長法  官    吳上康
                                      法  官    陳珍如
                                      法  官    王金龍
上為正本係照原本作成。
如不服本判決，應於收受送達後20日內向本院提出上訴書狀，其
未表明上訴理由者，應於提出上訴後20日內向本院補提理由書狀
（均須按他造當事人之人數附繕本）上訴時應提出委任律師或具
有律師資格之人之委任狀；委任有律師資格者，另應附具律師資
格證書及釋明委任人與受任人有民事訴訟法第466條之1第1項但
書或第2項（詳附註）所定關係之釋明文書影本。如委任律師提
起上訴者，應一併繳納上訴審裁判費。
中    華    民    國    99    年    9     月    24    日
                                      書記官    李梅菊
【附註】
民事訴訟法第466條之1：
(1)對於第二審判決上訴，上訴人應委任律師為訴訟代理人。但上
  訴人或其法定代理人具有律師資格者，不在此限。
(2)上訴人之配偶、三親等內之血親、二親等內之姻親，或上訴人
  為法人、中央或地方機關時，其所屬專任人員具有律師資格並
  經法院認為適當者，亦得為第三審訴訟代理人。
民事訴訟法第466條之2第1項：
上訴人無資力委任訴訟代理人者，得依訴訟救助之規定，聲請第
三審法院為之選任律師為其訴訟代理人。

司法院資訊處製作；財團法人民間司法改革基金會備份。
